【裁判字號】    97,消債抗,23
【裁判日期】    980216
【裁判案由】    抗告事件
【裁判全文】
臺灣基隆地方法院民事裁定            97年度消債抗字第23號
抗  告  人  甲○○
上列抗告人因聲請更生事件，對於中華民國97年 8月18日本院97
年度消債更字第36號第一審裁定提起抗告，本院第二審合議庭裁
定如下：
    主  文
抗告駁回。
抗告程序費用新臺幣壹仟元由抗告人負擔。
    理  由
一、本件抗告意旨略以：
  (一)原審法官以抗告人每月收入新臺幣（下同）62,090元，扣除
    債務協商每月還19,161元，尚有 4萬餘元可以生活，此顯然
    與抗告人之前提供之報告說明及薪資明細表有甚大之差異，
    且房貸支出亦非原審所認為僅有 2,572元，另外尚有深澳坑
    路房屋二胎房貸每月利息約 2,060元，過港路房屋每月一胎
    房貸利息約2,221元、二胎房貸利息1,236元，是抗告人確已
    負擔沉重之房屋貸款，何以原審竟認定抗告人仍有生活費。
  (二)抗告人亦曾陳報原審法院，表明抗告人已經非常省吃儉用，
    何以原審僅籠統把抗告人一切生活開支連同膳食費均列為非
    維持生活所必須，難道房貸不可以不繳，飯就可以不吃，合
    庫都故意調高抗告人之貸款利息，是否欺人太甚，抗告人懇
    請法官裁定結果時，不要僅因最大債權銀行反對而反對，如
    此僅會傷害當事人。
  (三)關於原審駁回裁定理由第四點，抗告人均在之前報告作出說
    明，其中房子被破壞，不得不花錢修理，買中古車被騙，亦
    需花錢修車，此等費用之支出，均非抗告人所得控制，而抗
    告人附上如此繁多之資料，卻連原審法院都要看錯冤枉。
  (四)關於原審駁回裁定理由第三點，抗告人名下雖有不動產，然
    現今房價慘跌，位於深澳坑之房子已經賣不到一半之價格，
    且如果賣掉，抗告人不但無地方可供居住，連十多年來的心
    血也泡湯，而且也不夠還債，而過港路之房子，也是賣不出
    去，否則也要賠很多錢，其他權利屋就更不用說了，故實際
    情形並非原審法院所想像之簡單。另抗告人所有之三部車輛
    ，即使一起賣也賣不到五萬元，甚至沒人要，因為是老車，
    問題都已經一大堆了，還要花錢修理，絕對沒人買。
  (五)抗告人一直養流浪狗很久了，並非這一兩年才養，如果棄養
    ，也會造成嚴重社會問題，而抗告人之財務問題，並不是養
    流浪狗的關係，而是修繕房屋、車輛花了不少錢，一時之間
    造成週轉不靈，況飼養流浪狗的的預算，抗告人一直都有在
    管制，抗告人這一點愛心付出，替社會做公益，是否能請求
    法院不要太苛責。
二、按聲請更生或清算不合程式或不備其他要件者，法院應以裁
    定駁回之，消費者債務清理條例第 8條定有明文。又債務人
    與金融機構協商成立者，不得聲請更生或清算，但因不可歸
    責於己之事由，致履行顯有重大困難者，不在此限；本條例
    施行前，債務人依金融主管機關協調成立之中華民國銀行公
    會會員辦理消費金融案件無擔保債務協商機制與金融機構成
    立之協商，準用前項之規定，消費者債務清理條例第 151條
    第5項、第6項分別定有明文。衡諸債之關係係以當事人間之
    信賴關係為基礎，為社會經濟組織之重要支柱，故當事人於
    以法律行為追求自己之利益之際，亦應顧及對方之利益，並
    考量債權債務在社會上之作用，本於誠實及信用之原則，行
    使債權及履行債務。是對於已陷入經濟上困境之消費者，若
    任其於惡性循環之債務窘境中自生自滅，將衍生嚴重之社會
    問題，難以維持安定之社會經濟秩序，故為兼顧債權人、債
    務人雙方之利益，對陷於經濟上困境之消費者，乃允其於消
    費者債務清理條例施行後，得選擇以重建型之更生程序或清
    算型之清算程序清理其債務，藉以妥適調整債務人與債權人
    及其他利害關係人間之權利義務關係，保障債權人獲得公平
    受償，並謀求消費者經濟生活之重建復甦機會。惟對於已與
    金融機構協商成立，或於消費者債務清理條例施行前，已依
    金融主管機關協調成立之中華民國銀行公會會員辦理消費金
    融案件無擔保債務協商機制（以下簡稱銀行公會債務協商機
    制）與金融機構成立協商之債務人，若非因不可歸責於己之
    事由，致履行顯有重大困難，僅係為圖謀減免債務，而不為
    債務之履行，自有違債權契約為誠信契約之本旨，故依消費
    者債務清理條例第151條第6項準用同條第 5項前段之規定，
    不得聲請更生或清算，始能避免肇致道德危險。
三、經查：
  (一)抗告人任職於國立臺灣海洋大學，94年度總所得為 818,576
    元，平均每月收入為68,215元（元以下四捨五入）、95年度
    總收入為 895,510元，平均每月收入為74,626元、96年度總
    所得為 938,058元，平均每月收入為78,172元，此有抗告人
    於原審所提出之94年度、95年度及96年度綜合所得稅各類所
    得資料清單在卷可參，顯見抗告人之收入不僅穩定，且有逐
    年增加趨勢。又本院衡量財政部臺灣省北區國稅局94至96年
    度綜合所得稅各類所得資料清單乃記載抗告人當年度實際可
    支配所得之總數，則抗告人本應依全年平均每月所得作為本
    件收入之計算標準，並按全年所得就各月份支出為適當調配
    及控制，而不得主張按每月薪資表所載「實支金額」作為每
    月收入之計算標準。
  (二)抗告人主張每月須支出房貸利息18,190元、信貸本息 6,611
    元、車貸本息11,459元、95年卡債協商還本金19,161元、住
    宅管理費825元、膳食10,000元、各類稅賦約7,723元、汽車
    油錢7,000元、商業型保險約5,645元、汽車強制險約 500元
    、水電瓦斯及電話費用6,000元、有線電視收視費530元、狗
    飼料10,000元、狗用藥品約 2,917元等，並提出相關支出單
    據為證，惟消費者債務清理條例之立法目的，係為使不幸陷
    入經濟困境之人得以清理債務、重建生活，並在清理過程中
    能保有符合人性尊嚴之最低基本生活，而非維持債務人過去
    慣常之寬逸生活，是於評估履行原協商方案是否顯有重大困
    難時，並非由債務人任意主張其基本生活費用之數額，否則
    將造成揮霍無度致難以履行原協商方案者，反而更容易進入
    更生程序之歧異現象，是本件抗告人之每月生活費用（包含
    食、衣、住、行、強制性保險等），應以行政院主計處公告
    之97年度臺灣省平均每人每月最低生活費用（以每年家庭收
    支調查，包括食品費、衣著鞋襪費、房租水電費、家居管理
    費、醫療保健費、交通通訊費、娛樂教育費及雜項支出，計
    算出平均每人每月消費支出之百分之60作為最低生活費）9,
    829元為計算基準，始屬合理。
  (三)以抗告人96年度每月平均收入78,172元，扣除必要生活支出
    9,829元，剩餘 68,343元，而抗告人每月所需償還之房貸利
    息、信貸本息、車貸利息等合計共36,260元，是以抗告人每
    月平均收入扣除必要生活支出、各項貸款本息等費用後，仍
    餘32,083元，可供抗告人運用，故抗告人是否確有不可歸責
    於己致履行顯有重大困難之事由，即有疑問。又依抗告人所
    提出之財產及收入狀況說明書，抗告人明知每月須償還金額
    之多寡，竟仍為抗告人之三哥以及三哥之女兒投保終身壽險
    、防癌險等商業型保險，金額合計17,489元，且抗告人既將
    名下所有之一部汽車送予抗告人之三哥使用，則因使用該車
    輛所需支出之費用，本應由抗告人之三哥自行負擔，何以竟
    由抗告人為其支付牌照稅、燃料稅及油料費用等，造成自己
    債務問題加劇，抗告人此部分之支出均非必要，自不得將非
    生活必要支出之花費所生不利益轉嫁於債權人。
  (四)抗告人固陳稱前2年為修繕房屋共花費383,000元（基隆市○
    ○路31巷111之2號房屋120,000元、基隆市○○路10巷317號
    房屋250,000元、基隆市○○○路2之8號8樓房屋13,000元）
    ，並提出房屋受損照片、修繕費用估價單等件為證，然抗告
    人未居住於北寧路及過港路房屋，亦未將該屋出租他人，上
    開房屋之修繕並非急迫，自應於抗告人有多餘資金時再為修
    繕，是此部分之支出，難認係必要支出。
  (五)又抗告人居住於基隆市，上班地點亦位於基隆市，實無須以
    汽車作為通勤之交通工具，且現今油價高漲，開車成本大幅
    上升，於抗告人身負 5百多萬元債務之情形下，自應選擇其
    他交通工具如機車或大眾運輸車輛作為通勤之交通工具，如
    此不但可省去可觀之燃料費用、修繕費用、保險費用，甚至
    可減少稅賦之支出，以達節省開銷，避免自身經濟問題越陷
    困難，況抗告人自承其所有之車輛業已老舊、殘破不堪，亦
    無法出賣之情形下，應可選擇辦理報廢，而非持續支出修理
    費用，則抗告人圖己交通之方便，執意使用汽車，因此所支
    出之修理費用，亦難認係必要。
四、綜上所述，抗告人既已負債數百萬元以上而謂有不能清償之
    情形，自須以較低之標準生活而節忖開銷，用以償債始符誠
    信，竟仍花費相當之金額為自己及他人投保商業型保險，及
    以汽車作為代步之交通工具，且花費大筆金錢在非為維持自
    己生活所需之房屋、汽車修繕費用，抗告人所為不必要之支
    出，造成自身財務狀況之失衡並陷於經濟困難，自不可認係
    不可歸責於抗告人之事由。原審以抗告人未有不可歸責於己
    致履行協商內容顯有重大困難之事由而駁回抗告人更生之聲
    請，於法並無違誤，抗告意旨指摘原裁定為不當，求為廢棄
    原裁定，為無理由，應予駁回。
五、依消費者債務清理條例第15條，民事訴訟法第495條之1第 1
    項、第449條第1項、第95條、第78條，裁定如主文。
中    華    民    國    98    年    2    月    16     日
                  民事庭審判長法  官  李媛媛
                              法  官  王翠芬
                              法  官  陳湘琳
以上正本係照原本作成。
本件裁定不得再抗告。
中    華    民    國    98    年    2    月    16     日
                              書記官  張慧儀


司法院資訊處製作；財團法人民間司法改革基金會備份。
